【裁判字號】    99,交抗,162
【裁判日期】    990504
【裁判案由】    聲明異議
【裁判全文】
臺灣高等法院高雄分院刑事裁定         99年度交抗字第162號
抗  告  人  交通部公路總局高雄區監理所
代  表  人  乙○○
受處分人
即異議人    甲○○
上列抗告人因受處分人違反道路交通管理處罰條例聲明異議案件
，不服臺灣高雄地方法院中華民國99年3 月26日裁定（99年度交
聲字第828 號），提起抗告，本院裁定如下：
    主  文
抗告駁回。
    理  由
一、交通部公路總局高雄區監理所高監自裁字第裁80-N00000000
    號裁決意旨略以：甲○○酒後駕駛車牌號碼6K-1327 號自用
    一般小客車，於民國97年10 月28 日晚間9 時44分許，行經
    高雄縣鳳山市○○路自強橋前時，為警攔查，測得其呼氣酒
    精濃度達每公升0.80毫克，超過規定標準濃度，而當場掣單
    舉發。依道路交通管理處罰條例第35條第1 項第1 款，裁處
    罰鍰新臺幣（下同）49,500元，並吊扣駕駛執照12個月，且
    施以道安講習。
二、聲明異議意旨略以：異議人前開酒後駕車行為，業經臺灣高
    雄地方法院檢察署檢察官予以緩起訴處分，並命異議人向指
    定之公益團體、地方自治團體或社區提供40小時之義務勞務
    ，異議人已得教訓，深感悔悟，惟目前經濟困難，無力再繳
    納上開罰鍰，爰請求撤銷原處分有關罰鍰49,500元之部分。
三、原審裁定意旨略以: (一)按汽車駕駛人，駕駛汽車經測試檢定
    酒精濃度超過規定標準者，處15,000元以上60,000元以下罰
    鍰，並當場移置保管該汽車及吊扣其駕駛執照1 年；因而肇
    事致人受傷者，並吊扣其駕駛執照2 年；致人重傷或死亡者
    ，吊銷其駕駛執照，並不得再考領；汽車駕駛人有前開情形
    者，應接受道路交通安全講習，道交條例第35條第1 項第1
    款、第24條第1 項第2款 固有明文。(二)一行為同時觸犯刑事
    法律及違反行政法上義務規定者，依刑事法律處罰之。但其
    行為應處以其他種類行政罰或得沒入之物而未經法院宣告沒
    收者，亦得裁處之。前項行為如經不起訴處分或為無罪、免
    訴、不受理、不付審理之裁判確定者，得依違反行政法上義
    務規定裁處之，亦有行政罰法第26條規定甚明。其立法意旨
    在於，刑罰與行政罰同屬對不法行為之制裁，而刑罰之懲罰
    作用較強，故一行為同時觸犯刑事法律及違反行政法上義務
    規定時，依刑事法律處罰，即足資警惕，實無為一事二罰再
    處行政罰之必要。且刑事法律處罰，由法院依法定程序為之
    ，較符合正當法律程序，應予優先適用。但罰鍰以外之沒入
    或其他種類行政罰，因兼具維護公共秩序之作用，為達行政
    目的，行政機關仍得併與裁處。準此，如刑事法律處罰與行
    政處罰之處罰目的、方式均相同，而依刑事法律處罰，即足
    資警惕時，即無再為行政處罰之必要。又此所稱「其他種類
    行政罰」，係指違反行政法上之義務應受「裁罰性」之「不
    利處分」而言，依行政罰法第2 條規定，應包括限制或禁止
    行為之吊扣駕照處分及警告性之講習處分在內。刑事訴訟法
    第253 條之1 所指之緩起訴處分，係介於起訴與微罪職權不
    起訴間之緩衝設計，而在內容及要件上與依刑事訴訟法第
    252 條所為之不起訴處分均有所不同，又檢察官對被告為緩
    起訴處分時，依刑事訴訟法第253 條之2 第1 項規定對被告
    所為之指示及課予之負擔，雖非刑罰，但對被告迭有財產減
    少及自由受限之影響，性質上可謂刑事處分，且緩起訴制度
    雖以特別預防為優先考量，但在具體個案決定上，實亦達到
    一般預防的作用及報應理念，基於一行為不二罰原則，行為
    人既已就其行為受到刑事處分，自不應因同一行為再受到國
    家的處罰。又緩起訴處分確定後雖有使被告免於刑事訴追之
    效果，與不起訴處分之效果相同，但觀諸刑事訴訟法第253
    條之1 第1項 係於91年2 月8 日增訂，行政罰法則於94年2
    月5 日公布，制定在後之行政罰法第26條第2 項僅臚列「不
    起訴處分或無罪、免訴、不受理、不付審理之裁判確定者」
    ，得依違反行政法上義務規定裁處之，並未將「緩起訴處分
    」此一要件納入規範，則此立法意旨應係立法者有意排除，
    而非法律漏洞。故檢察官為緩起訴處分時如已對異議人課予
    指示及負擔，應視為異議人已依刑事法律受到處罰，則於緩
    起訴處分確定後，除法律另有特別規定外，自不得再處以行
    政罰鍰。從而，汽車駕駛人之酒後駕車行為，經測試檢定酒
    精濃度超過規定標準時，其既違反道路交通管理處罰條例第
    35條第1 項第1 款所定之行政法上義務，同時又觸犯刑法第
    185 條之3公 共危險罪之刑事法律，則道路交通主管處罰機
    關依上開行政罰法第26條第1 項但書規定，得對行為人處以
    其他種類行政罰之情形外，關於罰鍰部分，則應依行政罰法
    第26條及道交條例第10條規定先行移送地方法院檢察署處理
    ，移送後除有行政罰法第26條第2 項所定不起訴等事由及其
    他法律另有規定，得依違反行政法上義務規定另行裁處者外
    ，即不得再依道路交通管理處罰條例第35條第1 項第1 款規
    定，裁處異議人罰鍰之行政罰。(三)本件行為人於前揭時、地
    酒後駕車，為警攔檢，經測試呼氣酒精濃度達每公升0.80毫
    克之交通違規行為，同時涉犯刑法第185 條之3 公共危險罪
    嫌，經高雄縣政府警察局鳳山分局報請高雄地檢署檢察官偵
    查，經檢察官認以緩起訴處分為適當，遂於97年12月24日以
    97年度偵字第33239 號為緩起訴處分，命行為人向指定之公
    益團體、地方自治團體或社區提供40小時之義務勞務，並參
    加法治教育1 次，緩起訴期間為1 年，並經臺灣高等法院高
    雄分院檢察署檢察長於98年1 月17日以98年度上職議字第
    356 號處分書駁回再議而確定；而行為人已於98年10月16日
    遵上開命令履行完畢等情，有前揭緩起訴處分書、高雄高分
    檢檢察長處分書、臺灣高等法院被告前案紀錄表在卷足參。
    原處分機關於上開緩起訴處分期滿（99年1 月17日）後，復
    於99年3 月5 日以行為人上開酒後駕車之同一行為，依道交
    條例第35條第1 項第1 款、違反道路交通管理事件統一裁罰
    基準表中「小型車駕駛人其吐氣所含酒精濃度超過每公升
    0.55毫克者，最低罰鍰基準為49,500元」規定，裁處最低罰
    鍰49,500元，並吊扣駕駛執照12個月，且施以道安講習。而
    行為人上開酒後駕車經測試檢定酒精濃度超過規定標準之交
    通違規行為，既同時觸犯刑法第185 條之3 公共危險罪，業
    經檢察官為上開緩起訴處分，命令受處分人向指定之公益團
    體、地方自治團體或社區提供40小時之義務勞務給付及參加
    法治教育1 次確定，行為人並履行完畢，自已產生實質刑罰
    之效果，應該當行政罰法第26條第1 項之「依刑事法律」之
    處罰效果，當不得再行就行為人同一行為裁處罰鍰之行政罰
    。至道路交通管理處罰條例第35條第8 項固規定：「前項汽
    車駕駛人，經裁判確定處以罰金低於本條例第92條第3 項所
    定最低罰鍰基準規定者，應依本條例裁決繳納不足最低罰鍰
    之部分。」，亦即倘駕駛人所支付之緩起訴處分金，未達道
    路交通管理處罰條例第92條第3 項所定最低罰緩基準規定者
    ，固須補繳不足最低罰緩之部分，惟本件緩起訴處分係令行
    為人向指定之機關提供義務勞動服務及接受法治教育課程，
    並非命給付金錢，無比較基準，即不生前揭條項補繳罰金不
    足最低罰鍰之差額問題。
四、原審依道路交通案件處理辦法第19條、第20條前段，認行為
    人之異議為有理由，而撤銷原處分，就罰鍰部分，為免罰之
    裁定。認事用法尚無不合，抗告人抗告意旨略以抗告人抗告
    意旨略以: 「(一)處罰酒後駕車行為之立法目的在於駕駛人酒
    後駕車，將無法保持清晰、正常之判斷，反應及操控力降低
    ，增加交通事故之危險，對於整體用路人之生命、身體、財
    產法益造成極大之侵害。(二)緩起訴與不起訴不同。求為仍依
    原裁決為裁罰」云云，仍執陳詞指摘原裁定不當，並無可取
    ，抗告為無理由，應予駁回。
據上論結，應依道路交通案件處理辦法第26條，刑事訴訟法第
412 條，裁定如主文。
中    華    民    國    99    年    5    月    4    日
                刑事第二庭  審判長法  官  林正雄
                                  法  官  黃壽燕
                                  法  官  陳啟造
以上正本證明與原本無異。
不得再抗告。
中    華    民    國    99    年    5    月    4    日
                                  書記官  林明威

司法院資訊處製作；財團法人民間司法改革基金會備份。
